臺灣高等法院高雄分院民事判決　九十二年度上字第二０六號
　　　上　訴　人　劉水娣即廣修禪寺管理人
　　　訴訟代理人　林榮和律師
　　　被　上訴人　屏東縣高樹鄉公所
　　　法定代理人　甲○○
　　　訴訟代理人　邱明政律師
當事人間排除侵害等事件，上訴人對於中華民國九十二年八月二十七日臺灣屏東地方
法院九十二年重訴字四八號第一審判決提起上訴，本院於民國九十三年十月五日辯論
終結，判決如下：
　　　主　　　文
上訴駁回。
第二審訴訟費用由上訴人負擔。
　　　事實及理由
一、上訴人主張：上訴人於民國四十六年在屏東縣高樹鄉○○村○○路二五號廣修禪
    寺現址興建燒材式火葬場一座。六十年間遷至屏東縣高樹鄉○○○段七０六地號
    土地（以下簡稱系爭土地）墳墓用地內，仍屬燒材火葬場至七十五年間在系爭土
    地上委由訴外人三傑耐火化工股份有限公司以工程總價新台幣（下同）六百八十
　　九萬元承建自動化ＳＣＦ－０三型火葬爐一座及預備爐基礎，預留孔一座、冷凍
　　庫一座、建坪九一坪火化場一間及屋內附屬設施等現代火葬場（即系爭火葬場）
　　。惟上訴人為配合政府政策，申請政府補助款，地目變更等因素，乃於七十七年
　　間與被上訴人協商結果，而以被上訴人名義補請領建築執照及申請使用執照。系
　　爭火葬場由被上訴人發包興建，三傑耐火化工股份有限公司與上訴人之契約變更
　　為興建二座火葬爐（以下簡稱系爭火葬爐），嗣後系爭火葬爐設施則無償贈與被
　　上訴人，以此取得永續維護慈善事業之宗旨與目的，並與被上訴人訂立利得分配
　　契約。自七十九年起至八十二年間止，三年結算一次，扣除必要支出，如有盈餘
　　均分。八十三年至八十六年，每年結算一次，八十六年起以季結算一次。高樹鄉
　　以外地區火化者，每具贈收四千元，全歸被上訴人；其他盈餘再平分。又上訴人
　　於管理使用期間，因原設施不敷使用，而以自費增建如附圖所示Ｂ部分面積一六
　　五平方公尺鐵棚架供作喪家休息之用，Ｃ部分面積六六平方公尺之鐵皮蓋建物，
　　供作停棺室之用（見本院卷第六十頁照片(二)及第六一頁照片(三)、(四)）。嗣因被上
　　訴人欲將系爭火葬場取回自營，業經高樹鄉鄉民代表會第十六屆第七次定期大會
　　通過，並經屏東縣政府准予核備為由，於九十一年四月十九日將兩造火葬場管理
　　使用合約增列第十條「委託管理使用期間，甲方（即被上訴人）如有意收回自營
　　，乙方（即上訴人）不得異議，惟甲方對乙方應為協議適度補償」。上訴人於被
　　上訴人願協議適度補償下，勉為其難而予應允。但事後，被上訴人不但拒不適度
　　補償，竟仍於九十二年一月一日起將系爭火葬場收回自營。被上訴人在未與上訴
　　人協議補償下，竟擅將系爭火葬場據為己有而收回自營。被上訴人已侵害上訴人
　　之管理使用權益，其取得系爭火葬場之所有權亦有不當得利之情事，依據兩造
　　九十一年四月十九日所訂高樹鄉火葬場委託管理使用合約書（以下簡稱系爭合約
　　書）第十條，被上訴人亦未依約補償，致上訴人受有損害。爰依系爭合約書，及
　　不當得利之法律關係提起本件訴訟。並聲明求為判決：(一)被上訴人應給付上訴人
　　一千一百四十四萬元及自九十二年五月六日起至清償日止之法定遲延利息。(二)願
　　供擔保，請准宣告假執行。被上訴人則以系爭土地為訴外人屏東縣政府所有。被
　　上訴人為執行台灣省基層建設七十七年度改善喪葬設施計劃，就原第一公墓內興
　　建火葬場，於七十七年二月二十四日函請鄉民代表大會提案通過，並向台灣省政
　　府申請工程補助款五百萬元，嗣於同年六月八日公告招標興建高樹鄉火葬場新建
　　工程，由訴外人關德建築師事務所設計監造，而由訴外人鴻億營造股份有限公司
　　承造完成，系爭火葬場為被上訴人所有。又兩造亦於七十九年五月一日簽訂高樹
　　鄉火葬場管理使用合約，約定火葬場房舍部分由被上訴人負責招標興建，系爭火
　　葬爐則由上訴人負責採購安裝，完工後將系爭火葬爐無償贈與被上訴人，另約定
　　系爭火葬場啟用後，一切行政管理由被上訴人委託上訴人管理使用，期間三年，
　　屆期雙方再辦理續約，截至九十一年十二月三十一日止，兩造簽訂委託管理使用
　　合約期間共長達十二年。上訴人明確理解系爭火葬場含系爭火葬爐等設施均屬被
　　上訴人所有，而委託上訴人管理、經營。又如附圖所示Ｂ、Ｃ部分鐵皮建物，均
　　係於委託管理期間，由系爭火葬場之收入支付，並非上訴人所有。系爭火葬場並
　　非於合約期間內由被上訴人收回自營。是以依據兩造所簽系爭合約書規定，上訴
　　人亦無請求補償之權利等語資為抗辯。並簽辯聲明：(一)上訴人之訴及假執行之聲
　　請均駁回。(二)如受不利之判決，願供擔保，請准宣告免為假執行。
二、本件原審對於上訴人之請求，判決上訴人敗訴，上訴人聲明不服，上訴減縮聲明
    求為判決：(一)原判決廢棄。(二)被上訴人應給付上訴人五百萬元及自起訴狀繕本送
    達之翌日起至清償日止，按年息百分之五計算之利息。(三)第一、二審訴訟費用由
    被上訴人負擔。(四)願供擔保，請准宣告假執行。被上訴人則答辯聲明：(一)上訴駁
    回。(二)第二審訴訟費用由上訴人負擔。(三)如受不利之判決，願供擔保，請准免為
    假執行。
三、查系爭火葬場係由被上訴人提供土地，並由被上訴人向台灣省政府申請工程補助
　　款五百萬元，以被上訴人名義申領建築執照及使用執照，興建系爭火葬場之房舍
　　部分建築，系爭火葬爐則由上訴人負責採購安裝。兩造乃於七十九年五月一日簽
　　訂管理使用合約書，期間或三年或一年續約一次。迄至被上訴人於九十一年十二
　　月三十一日約滿不續約而收回自營。已長達十二年。又上訴人於前揭管理使用期
　　間，因原設施不敷使用，乃增建如附圖所示Ｂ部分鐵棚架，供作喪家休息之用，
　　Ｃ部分鐵皮蓋建物，供作停棺室之用。而被上訴人於九十一年十二月三十一日委
　　託管理使用期間屆滿，將系爭火葬場收回自營，則未對上訴人為任何補償等事實
　　，有土地登記謄本、高樹鄉火葬場建築執照申請書影本、使用執照、系爭合約書
　　、被上訴人函文等件為證，並為兩造所不爭執，自堪信為真實。至於上訴人主張
　　因附圖所示Ｂ、Ｃ建物係上訴人以自費興建，被上訴人將系爭火葬場收回自營，
　　取得該火葬場之所有權，有不當得利之情事，且上訴人依系爭合約書第十條之約
　　定，亦得向被上訴人請求補償云云，則為被上訴人所否認，並以前揭情詞置辯，
　　經查：
　(一)依兩造於七十九年五月一日簽訂之「高樹鄉火葬場管理使用合約（見原審卷第五
    十頁、第五一頁）第一條約定：「第一公墓火葬場（建地坐落高樹鄉○○○段七
    ０六地號）屋舍部分由甲方（即被上訴人）負責招標興建，以甲方名義起造，焚
　　化爐部分由乙方（即上訴人）負責採購安裝，完工後將產權無償贈與甲方」，第
　　二條約定：「火葬場啟用後，一切行政管理由甲方委託乙方管理使用」，足見系
　　爭火葬場的「屋舍部分」係由被上訴人以其名義起造，而系爭火葬場之「焚化爐
　　部分」則係於完工後由上訴人將其所有權贈與被上訴人。參以上訴人之訴訟代理
　　人於兩造另案「清償債務」事件中，於該案（原法院九十二年度訴字第二四六號
　　）原法院審理中亦自承：「第一次合約（按即兩造於七十九年五月一日所簽訂之
　　『高樹鄉火葬場管理使用合約』有寫把火葬場的硬體設施，包括房屋、火爐一個
　　，還有週邊設施（如冰箱、油桶）贈與原告（即上訴人）」等語，此有原法院九
　　十二年五月六日言詞辯論筆錄影本一份附卷可稽（見本院卷第一一四－頁、第一
　　一四－二頁），故系爭火葬場之所有權應屬被上訴人所有，應無疑義。則被上訴
　　人於委託管理使用期間屆滿，將系爭火葬場依約收回，即無不合。
　(二)次依系爭合約第一條約定：「甲方（即被上訴人）所有坐落於高樹鄉第一公墓火
    葬場（東振新段七０六號）乙座，委託乙方（即上訴人）管理經理，合約日期：
    自九十一年元月一日起至九十一年十二月底止共一年」。第十條約定「委託管理
    使用期間，甲方如有意收回自營，乙方不得異議，惟甲方對乙方應為協議適度補
    償」，第五條約定：「委託管理使用於期限屆滿前一月，如乙方認需再續約，應
    向甲方提出申請」。由此足徵兩造約定系爭火葬場是屬被上訴人所有，被上訴人
    將之委託上訴人管理使用，期間自九十一年元月一日起至九十一年十二月三十一
    日止。而上訴人亦未依約定於期限屆滿前一個月向被上訴人申請續約，則被上訴
    人於九十二年一月一日起（即前揭約定委託管理使用期間屆滿後收回自營，既非
    於委託管理使用期間內收回自營，自無須依系爭合約第十條之約定，對上訴人為
    協議補償，是上訴人主張依系爭合約書之規定，請求被上訴人對伊為適當之補償
    ，即屬無據，不應准許。
　(三)按不當得利，須以無法律上之原因而受利益，致他人受損害為其成立要件（參閱
    最高法院四十七年台上字第三０三號判例意旨）。苟因合法占有而取得權利，民
    法上既有明文規定，即與無法律上之原因而受利益之情形有別，自無不當得利之
    情事。經查系爭火葬場係屬被上訴人所有，被上訴人將之於七十九年五月一日起
    至九十一年十二月三十一日止，委託由上訴人管理使用。兩造最後一次更新委託
    管理之契約期間雖僅一年，但自最初簽約生效迄被上訴人依約於期滿收回自營，
    則由上訴人管理使用收益已長達十二年半，客觀上兩造之契約並無不公平之處，
    又兩造所簽訂之「高樹鄉火葬場管理使用合約書」四份及系爭火葬場所有建物用
    電之電表用電戶均為「高樹鄉公所火葬場」之用電戶基本資料查詢單影本四紙附
    卷可憑（見原審卷第二十頁至第二十三頁、本院卷第七七頁、第七八頁），附圖
    Ｂ、Ｃ所示建物，既係上訴人於被上訴人將系爭火葬場委託上訴人管理使用期間
    所建（按如係於七十九年五月一日以前所建，即已由上訴人將之併贈與被上訴人
    ，已如前述），且上訴人於該管理期間，均將該二建物管理使用之收入列入公帳
    ，則被上訴人抗辯，附圖Ｂ、Ｃ所示之建物，係上訴人於委託管理使用期間，以
    管理費用僱工興建，亦係系爭火葬場之附屬建物，同屬被上訴人所有，被上訴人
    於委託管理使用期間屆滿後，收回自營、使用，並無不當得利之情事，即屬有據
    ，堪予採信。是上訴人依不當得利之法律關係，請求被上訴人為損害賠償，即無
    理由，不應准許。
四、綜上所述，原審因而為上訴人敗訴之判決，並以其既受敗訴判決，則其假執行之
    聲請，即失所附麗，而併予駁回，經核尚無不合，上訴論旨，指摘原判決不當，
    求予廢棄改判，非有理由，應予駁回。
五、據上論結，本件上訴為無理由，依民事訴訟法第四百四十九條第一項、第七十八
    條，判決如主文。
中　　　華　　　民　　　國　　九十三　　年　　　十　　　月　　 十五　　 日
　　　　　　　　　　　　　　　　　　　　　　　　民事第一庭
~B1審判長法官　黃金石
~B2法　　　官　魏式璧
~B3法　　　官　吳登輝
正本係照原本作成。
如對本判決上訴，須於判決送達後二十日內向本院提出上訴狀，其未表明上訴理由者
，應於上訴後二十日內向本院提出上訴理由書（均須按他造當事人之人數附繕本）。
上訴時應提出委任律師或具有律師資格之人之委任狀，並依附註條文規定辦理。
中　　　華　　　民　　　國　　九十三　　年　　　十　　　月　　 十八　　 日
~B法院書記官　梁美姿
附註：
民事訴訟法第四百六十六條之一：
對於第二審判決上訴，上訴人應委任律師為訴訟代理人，但上訴人或其法定代理人具
有律師資格者，不在此限。
上訴人之配偶、三親等內之血親、二親等內之姻親，或上訴人為法人、中央或地方機
關時，其所屬專任人員具有律師資格並經法院認為適當者，亦得為第三審訴訟代理人。
第一項但書及第二項情形，應於提起上訴或委任時釋明之。
                                                                   Ａ
